【裁判字號】    93,重訴,6
【裁判日期】    950630
【裁判案由】    給付違約金
【裁判全文】
臺灣臺東地方法院民事判決               93年度重訴字第6號
原      告  國立成功商業水產職業學校
法定代理人  丙○○
訴訟代理人  李百律師
被      告  添富電機股份有限公司
法定代理人  甲○○
訴訟代理人  曾泰源律師
            蘇建榮律師
被      告  竟百企業股份有限公司
法定代理人  乙○○
上列當事人間請求給付違約金事件，本院於民國95年6月29日言
詞辯論終結，判決如下：
    主      文
被告應連帶給付原告新臺幣貳佰伍拾萬零貳仟壹佰捌拾參元，及
自九十四年三月十五日起，至清償日止，按週年利率百分之五計
算之利息。
訴訟費用由被告連帶負擔十分之三，餘由原告負擔。
本判決於原告以新臺幣捌拾伍萬元為被告供擔保後，得假執行。
但被告如以新臺幣貳佰伍拾萬零貳仟壹佰捌拾參元為原告預供擔
保後，得免為假執行。
原告其餘假執行之聲請駁回。
    事實及理由
壹、程序方面：
    本件原告原法定代理人張佳雄在訴訟進行中，於民國94年2
    月1日變更為丙○○，有行政院教育部94年1月27日部授教中
    （人）字第0940501728號函影本在卷可稽｛見本院（下同）
    第(一)卷第239頁）｝，嗣原告於同年4月7日具狀聲明承受訴
    訟（第(一)卷第236頁至第237頁），核屬適法，先予敘明。
貳、原告主張：
    被告添富電機股份有限公司（下稱被告添富公司）承攬原告
    「東海岸公教渡假中心－省立成功商水實習旅館興建大樓（
    下稱實習旅館大樓）水電工程」（下稱系爭工程），並於民
    國87年11月4日與原告簽立臺灣省立成功商業水產職業學校
    工程合約書（下稱系爭合約書）。(一)依系爭合約書第8條約
    定：系爭工程應在實習旅館大樓「建築工程」完工後30天內
    ，全部完工。而前揭建築工程業於89年4月29日全部完工，
    有監造單位89年7月6日遠字第89129號函、教育部中部辦公
    室89年7月20日89教中（總）字第89554366號書函可證（第
    (一)卷第156頁、第56頁），故系爭工程之完工期限應於同年5
    月29日屆滿。惟被添富公司遲至同年6月10日始申報完工，
    即已逾期完工12日。又系爭工程於89年8月22日因受碧利斯
    颱風侵襲，經監造單位（即賈孝遠建築師事務所，下同）及
    原告核定風災鑑定期、災後修繕展期分別為15天、70天，故
    系爭工程應展延至同年11月15日完工，詎被告添富公司迄至
    90年1月18日始函報系爭工程已修復完成，又逾期64日。而
    被告添富公司承作系爭工程結算金額為39,096,612元，依系
    爭合約第23條「罰則」第(一)項約定：系爭工程每逾期完工1
    日，即應給付原告按結算總價千分之1計算之罰款。則被告
    添富公司逾期完工計76日，自應給付原告合計為2,971,372
    元之罰款｛計算方式為：76日（即12日＋64日）×39,096,6
    12元×千分之1（元以下4捨5入）｝。(二)至於被告添富公司
    在系爭工程之施作，有嚴重偷工減料，品質低落之情，經監
    造單位依系爭合約第21條第(四)項第2款、系爭工程投標招標
    須知補充說明第17條之記載，結算被告添富公司在系爭工程
    已施作之物件中，因尺寸或工料與規定不符，依約應予差價
    6倍之罰款者計2,553,933元；因單項物件全部未施作，不予
    計價，依約應予3倍罰款者計4,530,453元，故被告添富公司
    應給付原告系爭工程瑕疵之罰款，合計為7,084,386元。(三)
    被告竟百企業股份有限公司（下稱竟百公司）為系爭合約之
    連帶保證人，對被告添富公司依系爭合約應給付原告之前揭
    金額，自應負連帶給付之責任。爰依系爭合約第23條第(一)項
    、第21條第(四)項第2款、系爭工程投標招標須知補充說明第1
    7條、連帶保證之法律關係起訴，並聲明求為判決：(一)被告
    應連帶給付原告10,055,758元（即逾期罰款2,971,372元＋
    瑕疵罰款7,084,386元）；(二)及自起訴狀繕本送達最後被告
    （即竟百公司）之翌日（即94年3月15日）起，至清償日止
    ，按週年利率百分之5計算之利息（第(二)卷第202頁）。
參、被告添富公司則以：
    (一)據原告於89年5月29日以89成職總字第0925號函主旨記載
    ：「謹定於89年6月2日9時辦理東海岸公教渡假中心－省立
    成功商水實習旅館興建大樓建築工程，竣工複驗相關事宜..
    」等語（第(一)卷第85頁），可證實習旅館大樓「建築工程」
    實際完工日期，應為89年6月2日之後。職是，據此推算系爭
    工程之竣工期限，應在89年7月2日之後（即以89年6月2日加
    計30日），而被告既於89年6月10日完工，並無逾期完工之
    情。嗣被告添富公司在碧利斯颱風侵襲後，即曾先後函原告
    表示：系爭工程之展延工期應為90日、機電設備之測試期間
    應不計入上開展延之工期內等語。而前揭測試至89年10月21
    日始完成，故被告添富公司於90年1月18日完成系爭工程之
    修復，亦未逾期。至於原告依系爭工程結算總價千分之1計
    算逾期罰款，其罰款比例，顯屬過高，應予酌減。(二)系爭工
    程業經多次初驗、複驗、正式驗收、總複驗等程序，在各次
    試驗記錄均無原告所提罰款計算表所列之缺失，嗣原告雖誣
    指被告在系爭工程有偷工減料、品質低落等情，卻未舉證以
    實其說，否認上開罰款計算表內，所載應罰款項目內容之真
    實性。且原告依系爭合約第21條第(四)項第2款、系爭工程投
    標招標須知補充說明第17條之約定，分別主張以系爭工程施
    作物件實做價值與契約價格差額6倍或未施作物件單價3倍，
    以為罰款之標準，則上開罰款標準亦屬過高。至於被告添富
    公司前向原告訴求給付承攬報酬事件，經臺灣高等法院花蓮
    分院於於93年9月21日以92年度重上字第39號判決被告添富
    公司敗訴之原因，係以被告添富公司，未將驗收合格之物件
    ，全部點交予原告為由，並非係因被告添富公司在系爭工程
    ，有工作物未施作或施作有瑕疵為由等語置辯，並聲明求為
    判決：駁回原告之訴及假執行聲請（第(二)卷第202頁）。
肆、被告竟百公司則以：
    被告添富公司將系爭工程中部分水電工程，轉包由被告竟百
    公司承作，並邀同被告竟百公司為系爭合約之連帶保證人。
    至於被告添富公司於89年7月12日函報同年6月10日完工，嗣
    申請初驗後，因碧利斯颱風侵襲，致系爭工程展期至89年11
    月15日，迄90年1月18日被告添富公司始報請完工，則逾期
    完工合計為76日。雖系爭工程於90年4月30日複驗結果記載
    ：空調設備、監控系統正常啟動。惟同年6月4日、15日之驗
    收紀錄仍有少許需改善之項目，並記載驗收不合格，及要求
    被告添富公司改善等情（第(一)卷第283頁至第291頁），但添
    富公司卻對前揭驗收缺失相應不理，致被告竟百公司通知並
    要求原告履行系爭合約保證人之責任後，遂至系爭工程現場
    ，復請臺灣省電機技師公會鑑定後，發現系爭工程因監造單
    位監造不週，且未由依法執業之電機技師監造，致造成系爭
    工程品質拙劣，無法如期驗收，並應由承包商依附件（第(一)
    卷第303頁至第305頁）所列缺失，徹底改善以符系爭合約之
    品質及數量等情。惟原告及監造單位竟仍於90年6月5日核發
    被告添富公司系爭工程第9期、第10期工程款7,986,550元，
    遂造成被告添富公司在領款後，未再為驗收缺失項目之改善
    ，並衍生後續之問題，故原告及監造單位就前揭鑑定報告所
    述及附件所列之缺失，應難辭其咎。職是，請判令免除被告
    竟百公司依系爭合約所載，應與被告添富公司對原告所負連
    帶保證之責任，並聲明求為判決：駁回原告之訴及假執行之
    聲請（第(二)卷第203頁）。
伍、下列事實經兩造協議、同意後，為渠等所不爭執事項（第(二)
    卷第199頁至第201頁），自應堪信為真實，本院爰逕採為辯
    論及判決之基礎。
  一、同意以原告起訴狀繕本送達被告竟百公司之翌日（即94年
      3月15日），作為請求利息之起算日（第(一)卷第216頁：送
      達證書回證）。
  二、87年11月間被告添富公司邀同被告竟百公司為系爭合約之
      連帶保證人（第(一)卷第28頁：系爭合約保證書）。
  三、系爭工程開工日為87年11月10日；依系爭合約書第8條記
      載工期計算為：「本工程乙方（係指被告添富公司）應於
      87年11月10日以前開工，並於『建築工程』完工後30天內
      ，全部完工。」，則系爭工程全部完工日預計為89年5月
      29日，即以原訂竣工日89年4月29日加計30天（第(一)卷第
      11頁、第53頁、第55頁：系爭合約書第8條、系爭工程結
      算書、發包工程部份估驗計價表內所載開工日。同卷第15
      5頁至第156頁：賈孝遠建築師事務所89年5月25日遠字第8
      9100號函、同年7月6日遠字第89129號函。同卷第56頁：
      教育部中部辦公89年7月20日89教中（總）字第89554366
      號書函）。
  四、監造單位於89年5月4日所製系爭工程「發包工程部份估驗
      計價表」內承包商簽章欄下，經被告添富公司蓋有公司大
      小章（第(一)卷第55頁）。原告原應給付被告添富公司系爭
      工程第1期至第10期之估驗款合計40,084,150元。
  五、被告添富公司曾於89年6月10日申報完工。89年8月22日碧
      利斯颱風侵襲系爭工程，翌日（即23日）氣象局即解除該
      颱風警報。因碧利斯颱風侵襲致工期展延，被告添富公司
      始於90年1月18日函報原告系爭工程修復完成（第(一)卷第8
      0頁第5行、第296頁：系爭工程竣工報告書。同卷第60頁
      ：被告添富公司90年1月18日添成字第90號函，第81頁倒
      數第3行：被告添富公司93年6月2日答辯狀）。
  六、被告添富公司前曾對原告，向本院提起90年度重訴字第29
      號請求給付工程款事件，經本院於92年4月30判決：原告
      應給付被告添富公司6,258,000元及自90年7月24日起至清
      償日止，按週年利率百分之5計算之利息。嗣原告上訴後
      ，經臺灣高等法院花蓮分院於93年9月21日以92年度重上
      字第39號判決：「原判決廢棄。被上訴人（係指被告添富
      公司）在第一審之訴及假執行之聲請均駁回。」。復經被
      告添富公司上訴後，最高法院於93年12月16日以93年度臺
      上字第2515號判決：上訴駁回確定（第(二)卷第169頁至第1
      85頁：前揭三審法院裁判書類查詢資料）。而臺灣高等法
      院花蓮分院在92年度重上字第39號判決中，事實及理由三
      、（三）：認定「.. 系爭工程之驗收程序既迄未完成，
      尚未合格，有如上述，則被上訴人（係指被告添富公司）
      請求上訴人（係指原告）給付尾款及退還履約保證金之條
      件，即尚未成就，不能准許。」等情（第(二)卷第171頁背
      面）。
  七、對系爭合約書、系爭工程投標招標須知補充說明、系爭工
      程發包工程部份估驗計價表、89年12月7日系爭工程協調
      會議記錄、系爭工程監造單位於92年4月23日所製系爭工
      程結算書及營繕工程結算明細表（甲）之形式真正（第(一)
      卷第9頁至第27頁、第48頁至第55頁、第112頁至第118頁
      ），兩造不爭執。
  八、對本院89年度執全字第718號假扣押卷、90年度重訴字第
      29號歷審卷、本件訴訟之全卷證資料，不爭執。
陸、本件經兩造同意行集中審理，並協議、整理限縮爭點為：
  一、原告主張被告添富公司完工逾期12日，及風災展延逾期完
      工64日，有無理由？
    (一)若原告上開請求有理由時，則系爭合約第23條「罰則」第
      (一)項所約定之逾期罰款比例，是否過高？
    (二)原告依前揭約定，對被添富公司請求逾期罰款為2,971,37
      2元｛計算方式為：76日（即12日＋64日）×39,096,612
      ×千分之1（元以下4捨5入）｝，有無理由？
  二、原告主張被告添富公司在系爭工程之物件，有尺寸或工料
      不合規定應予扣款，或單項全部應不予計價之情形，而依
      系爭合約第21條第(四)項第2款、系爭工程投標招標須知補
      充說明第17條之約定，應處罰款合計7,084,386元，有無
      理由？若原告之前揭主張，為有理由時，則上開所約定罰
      款之比例，是否過高？
  三、若被告添富公司依系爭合約，應對原告履行給付責任時，
      則被告竟百公司依系爭工程契約保證書之約定，應連帶給
      付原告之金額為若干？
柒、得心證之理由：
  一、被告添富公司在系爭工程，有無逾期完工之情節？
    (一)依系爭合約第8條有關工期計算記載：「本工程乙方（係
      指被告添富公司）應於87年11月10日以前開工，並於建築
      工程完工後30天內，全部完工。」，有系爭合約影本在卷
      可稽（第(一)卷第11頁）。而原告雖據監造單位於89年5月2
      5日以遠字第89100號、同年7月6日遠字第89129號函，及
      教育部中部辦公室於89年7月20日89教中（總）字第89554
      366號書函之內容，主張實習旅館大樓之「建築工程」係
      在89年4月29日全部完工，併以該日後推30日，論定系爭
      工程之完工日應係89年5月29日等語。經查：
    (1)監造單位雖曾於89年5月25日以遠字第89100號函原告，並
      在說明第二點記載：系爭工程「建築」全部完工日為89年
      4月29日，依系爭合約書第8條約定：「（係指系爭工程）
      .. 於建築工程完工後，30天內全部完工」，並建議依建
      築實際完工日期後推30日，核實計算系爭工程完工期限等
      情（第(一)卷第155頁）。惟淳哲營造股份有限公司（下稱
      淳哲公司）曾於89年6月1日以淳哲（成）字第890607號函
      監造單位，並在主旨記載：呈報貴所委辦實習旅館大樓建
      築工程，有關建築工程初驗後，水電工程承包商（係指被
      告添富公司）仍在施作，損壞建築部分，呈請貴所協調由
      。復在說明欄記載：「一、平頂天花板工程，原水電承商
      自行修繕，因水電工程仍在施作造成新的裂痕未修繕。二
      、地下室耐磨地坪，水電承商於施作中造成污損未修繕。
      三、本工程之室內清潔部分，本公司已多次進行清潔完成
      ，因水電工程仍在施工，造成清潔多次均無效果」等情（
      第(一)卷第155頁）後，監造單位即於89年7月6日以89年7月
      6日遠字第89129號函原告，在主旨記載：「有關本所設計
      實習旅館大樓水電工程（係指系爭工程）完工日期核計至
      89年5月29日為俊工期限乙節，詳說明。」，另在說明欄
      第二點記載：「建築之停工與『水電工程之展期』確有其
      關連性，例：浴廁之大理石牆面固定缺失，導致水電工程
      洗臉檯面無法固定，壁紙未施工完成、插座蓋板及各樓客
      房插卡中控鎖，無法按裝..，依工程慣例，建築及水電工
      程於施工期間息息相關，其先後順序亦有脈絡可循，應於
      『建築完工後』，予水電工程依合約第8條工期計算：..
      於建築工程完工後30日內全部完工」等語（第(一)卷第156
      頁）。故由淳哲公司、監造單位之上開函文，即已顯示渠
      等均認：實習旅館大樓之建築工程、系爭工程之施工期間
      ，環環相扣、息息相關，而前揭建築工程亦曾停工，及系
      爭工程確有展期之情。惟卻未表示實習旅館大樓之建築工
      程，確係於何時完工。
    (2)另據被告添富公司於89年7月12日函原告，在說明欄第二
      點記載：「系爭工程於89年5月4日申報竣工，貴校（係指
      原告）依89年6月9日查驗結果，認為尚未完工，紀錄所列
      缺失均已於查驗次日（係指89年6月10日）改善完成，且
      經監造單位與貴校確認無誤，本公司前函（添成字第89年
      7 月1日號）已述明，確實完工日期請核示」等情（第(一)
      卷第57頁）。而教育部中部辦公室嗣於89年7月20日89以
      教中（總）字第89554366號函原告，在該函主旨記載：「
      有關系爭工程完工日期..，既經本案規劃建築師（係指監
      造人）簽註建築工程之停工與『水電工程之展期』確有一
      定關連性，基於尊重專業之認定，本室同意依工程合約之
      規定辦理，復請查照」等語（第(一)卷第56頁）。職是，原
      告、監造單位、教育部中部辦公對實習旅館大樓建築工程
      之停工與系爭工程之展期確有一定關連性乙節，雖確已知
      悉在案，但仍未敘明實習旅館大樓建築工程之竣工期限。
    (3)至於系爭工程驗收之方式，依系爭合約第21條第(三)項約定
      ：「甲方於乙方申報工程完工日起，應於14日內辦理初驗
      。初驗合格後，甲方應於20天內派員辦理驗收。.. 」，
      另依系爭工程投標招標須知「補充說明」第14條載明：「
      驗收方式：依承包廠商完工報告、簽呈、校長核派人員，
      按項驗收並會請建築師核驗」等情（第(一)卷第22頁、第51
      頁）。故實習旅館大樓之工程驗收程序，應係在工程完工
      之後乙節，應無疑義。縱被告添富公司徒以原告於89年5
      月29日以89成職總字第0925號函主旨所載：定89年6月2日
      辦實習旅館興建大樓建築工程複驗乙節。而詎以推論前揭
      建築工程完工日期應為同日之後，復以該日推算系爭工程
      之竣工期限，應在89年7月2日之後乙節，依前說明，顯係
      將完工後始驗收之程序，倒末為始，應不可採。惟依系爭
      合約第8條約定，系爭工程係在前揭建築工程完工後30日
      內完工，業如前述。而原告迄未舉證上開建築工程之確實
      完工日期，職是，自無從推算系爭工程之完工日，亦無從
      判斷被告添富公司在系爭工程有否逾期完工之節。據此，
      原告主張被告有逾期完工12日之事實，並據此請求給付逾
      期完工之罰款，均尚屬乏據甚明。
    (二)按系爭合約第18條「災害處理」第(三)項係記載：「在驗收
      前，遭遇颱風.. 等人力不可抗拒之天然災害時，乙方（
      係指被告添富）公司應在災害發生後，.. 並於7日內報請
      甲方（係指原告）派員會同勘查屬實，並取具證明確認乙
      方已善盡防範之責，得按實需工作時間展延工期.. 」等
      情（第(一)卷第21頁）。足見展延工期之天數，並非被告添
      富公司單方面可得決定，而係經原告按系爭工程之進度審
      查核備之。至於被告添富公司雖抗辯：系爭工程因受碧利
      斯颱風侵襲後，所展延之工期應為90日，且前揭工期應不
      包括機電設備之測試期間，而上開測試至89年10月21日始
      完成，故其於90年1月18日完成系爭工程，並未逾展延後
      之完工期限等語。經查：
    (1)被告添富公司曾分別於89年8月30日、同年9月6日函原告
      ，表示系爭工程應展延90日，且前揭機電待測時間，不應
      計入展延工期內，有被告添富公司上開函文影本在卷可稽
      （第(一)卷第87頁、第91頁）。嗣原告於89年11月9日以成
      職總2059號函覆，並在該函主旨記載：「有關本校受委辦
      系爭工程，因天然災害工期展延案，經監造單位及業主核
      定，風災鑑定期為15天，災後修繕展期為70天，合計85天
      ，依氣象局資料89年8月23日解除警報日起算，計展延至
      89年11月15日止，請監造建築師及承包商儘速依合約相關
      規定辦理，以免延誤工期，請查照。」，亦有該函影本在
      卷足憑（第(一)卷第85頁）。據此，故原告核算系爭工程之
      展延期限，業已考量前揭風災後所需之鑑定期間甚明。此
      後，被告添富公司並未再對前揭展延之期限表示意見。迄
      至89年12月7日由原告法定代理人所主持，原告會計室主
      任、總務主任，及被告添富公司法定代理人甲○○、監造
      單位經理黃正義列席，假原告第1會議室所召開之系爭工
      程工期落後協調會議（下稱系爭會議）中，被告添富公司
      法定代理人甲○○陳述：「二、風災工程修繕期限至11月
      15 日（係指89年11月15日），監造單位確認公函轉達公
      司」等語；而黃正義接續表示：「碧利斯颱風工期展延，
      保險15天，工期70天，合計85天，函文承包商（即被告添
      富公司），未表示意見」等語後，甲○○並未就黃正義之
      上開陳述再表示意見等情，有該會議記錄影本附卷可按（
      第(一)卷第112頁第7行至第9行、第15行至第16行）。職是
      ，被告添富公司對因碧利斯颱風致展延系爭工程之工期至
      89年11月15日乙節，應無爭議，已昭明確。
    (2)參諸訴外人欣榮保險公證人有限公司於89年9月6日即函文
      被告添富公司，在該函說明欄記載：「.. 本公司業於89
      年8月30日派員會同貴公司工地代表黃正一君共同勘查災
      害現場在案。.. 需請貴公司擇定日期會同業主之機電技
      師，通知該公司及保險人代表馳抵現場共同測試，以確定
      水電設備受損程度及其修復之方式.. 」，有該函影本在
      卷可稽（第(一)卷第90頁）。惟被告添富公司卻遲至同年10
      月18日始行文訴外人鑫合機電有限公司，並定同月21日進
      行「測試」，而鑫合機電有限公司於該日進行測試後，即
      在同年6月26日製成「試驗記錄」，亦有前揭函文、試驗
      記錄影本在卷可按（第(一)卷第162頁、第93頁至第109頁）
      。顯見被告添富公司在前揭風災後，並未即為系爭工程相
      關之測試及鑑定，復有推拖延宕之情，應堪認定。另考量
      被告添富公司機電設備測試之期間，並不在系爭合約第18
      條「災害處理」第(三)項所明定，可得展延工期事由之列。
      職是，原告核備被告添富公司系爭工程之風災鑑定期為15
      天、災後修繕展期為70天，均尚屬合理。依上所述，系爭
      工程在風災展期後之完工日，應係89年11月15日已屬明確
      ，而被告添富公司遲至90年1月18日始完成系爭工程之修
      復，業無疑義，故原告向被告添富公司請求逾期完工64日
      之罰款，尚屬有據。
    (三)按系爭合約第23條「罰則」第(一)項有：「逾期罰款：乙方
      （係指被告添富公司）如不依照契約規定期限完工，應按
      逾期的日數，每日賠償甲方（係指原告）損失，按結算總
      價千分之1計算的逾期罰款，.. 」；另依系爭工程投標須
      知補充說明第12條亦記載：「得標廠商若不依合約規定之
      日曆天完工時，每逾期1日按總價千分之1計算罰款.. 」
      之明定（第(一)卷第24頁、第50頁）。經查：被告添富公司
      於85年7月25日經核准設立，所營事業包括：大小高低壓
      電器設備及電力公司發包之書配電線路工程之設計承裝業
      務。水電材料之進出口買賣及水管架設工程設計業務。高
      低壓電器配電盤負荷斷路器電力保險絲、烏熔絲開關馬達
      控制器材自動電機器材之買賣業務。高低壓電壓器、比流
      器、比壓器買賣、電腦設備電機工程之承裝規劃設計施工
      及器材買賣。配電盤設備、開關設備、自動控制設備及系
      統控制設備之設計、製造、安裝及買賣。前各項產品進出
      口貿易業務。代理前各項國內外產品之報價投標及經銷業
      務；而被告竟百公司於83年5月5日經核准設立，所營事業
      包括：建材、水電材料、五金、油漆、塑膠管、鋁門窗、
      鐵才、車材、機械、鋼筋、鋼板、鐵管買賣。高低週波焊
      接機、燒入機、溶解爐、製管機械買賣。真空管高低週波
      無線器材、通信器材、電器器材、五金器材買賣。無線電
      通信設備按裝工程及防盜監控系統設備及自動控制系統設
      備設計按裝工程。自來水工程、給水衛生工程設計承裝。
      蒸氣鍋爐按裝工程、整流器按裝工程、氣壓工程設計承裝
      。通信機線器材按裝工程、電信管道埋設工程之設計按裝
      。泡沫海龍消防器材設備按裝及排煙工程、停電自動照明
      設備工程之設計承裝。自動倉儲、門禁自動系統設備、停
      車場設備、電梯、電扶梯之加工按裝買賣、機械工程設計
      與按裝、起重、電焊及冷作油漆噴砂工程承包維修。前各
      項工程材料器材設備之進出口貿易及代理經銷業務，有上
      開被告基本資料查詢表2紙在卷可稽（第(二)卷第190頁至第
      194頁）。故由上開被告核准成立之期、所營項目，核其
      所承辦全國政府機關大、小建築工程之規劃、設計、等案
      件，應不計其數，並對所承辦工程報酬之計算方式、收取
      之期限、所附之條件，或於所承辦之工程有停辦、終止、
      解除等原因，其後之處置及法律效果等事項，應均有相當
      之經驗或歷練，乃為本院執行職務所已知。故於簽訂系爭
      合約及保證書時，理可信渠等對系爭合約之條文，應已為
      相當之注意，及必要之斟酌與主張，自無急迫、輕率、無
      經驗之情甚明。據此，被告添富公司既本於上開情節，而
      簽立定有：每逾期1日，即應按結算總價千分之1計算逾期
      罰款之系爭合約書，則自應依該約定計算逾期罰款，業屬
      當然。
    (四)系爭合約結算為39,096,612元乙節，有系爭工程結算書及
      營繕工程結算明細表（甲），及核蓋被告添富公司及法定
      代理人印章之系爭工程發包工程部份估驗計價表內載明確
      （第(一)卷第53頁至第55頁）。而被告公司在風災後，既逾
      期完工64日，業如前述。則原告依據系爭合約第23條第(一)
      項之約定，對被告添富公司請求：逾期每日，應按結算總
      價千分之1計算，合計2,502,183元之逾期罰款｛計算方式
      為：64日×39,096,612元×千分之1（元以下4捨5入）｝
      ，尚屬有據甚明。
  二、按當事人主張有利於己之事實者，就其事實有舉證之責任
      ，民事訴訟法第277條前段定有明文。又民事訴訟如係由
      原告主張權利者，應先由原告負舉證之責，若原告先不能
      舉證，以證實自己主張之事實為真實，則被告就其抗辯事
      實即令不能舉證，或其所舉證據尚有疵累，亦應駁回原告
      之請求，最高法院著有17年上字第917號判例可資參照。
      據系爭工程投標招標須知補充說明第17條約明：「本工程
      如承包商未依合約圖說施工，經檢討在不妨礙安全、美觀
      及使用需求，經承包商出具安全切結，並經本校檢討可以
      不必拆換或拆換有困難，必須以扣款或不計價方式處理時
      ，應再予以罰款，其罰款方式依左列辦理：(一)如尺寸或工
      料不合規定予以扣款時，應再處罰扣款金額6倍之罰款。
      (二)如單項全部不予計價時，應再處罰單項金額3倍之罰款
      。」；又系爭合約第21條「工程驗交」第(四)項第2款定有
      ：「施工工程與規定不符者，在不影響使用目的，不妨礙
      安全及觀瞻，經甲方（係指原告）檢討其拆換確有困難者
      ，得以扣款方式處理，其扣款除另有規定外，應依其實做
      價值與契約價格的差額6倍扣罰之。」等情（第(一)卷第51
      頁、第23頁）。而原告雖提出系爭工程罰款計算表（第(一)
      卷第61頁至第74頁，下稱系爭罰款計算表），並主張被告
      添富公司在系爭工程之物件，有尺寸或工料不合規定，或
      未施作之情形，需依前揭約定分別處以實做價值與契約價
      格差額6倍、單項金額3倍罰款等情。惟既經被告添富公司
      所否認。則原告自應就被告添富公司在系爭工程之物件，
      確有系爭罰款計算表所示應罰倍數之情節，舉證以實其說
      。經查：
    (一)原告雖以被告竟百公司所提臺灣省電機技師工會就系爭工
      程鑑定報告書暨所附水電缺失報告書（第(一)卷第300頁至
      第305頁，下稱系爭鑑定報告），佐證被告竟百公司確有
      系爭罰款計算表所載之缺失，及應分別罰以前揭3倍或6倍
      之款項等語。惟系爭罰款計算表內，雖載有：陸、安全控
      制電腦工程中：一、中央監控系統（A）中央監控設備項
      下：4、不斷電系統（ups）3kva，5、監控台（與ccty設
      備整合）；（C）感測設備項下：16、小型冷風機三通控
      制閥，17、溫控器（含三速開關）；（F）施工費用項下
      ：3、半球型彩色攝影機２組等，為未施作而屬應罰款3倍
      之工作項目。但在系爭鑑定報告內，卻無上開未施作項目
      之記載。則爭罰款計算表與系爭鑑定報告就前揭未施作物
      件之記載，顯屬有異。又系爭罰款計算表內，除在各項工
      作項目後示說明欄內，僅註記些許文字外，未見併附相關
      之數據或說明資料，以逐一具體敘明該項之確實缺失。另
      參諸系爭罰款計算表內合計14頁之明細中，復未核蓋經兩
      造或監造單位相關之印章或簽名。據此，被告添富公司抗
      辯系爭罰款計算表內載之真實性，尚非無由。
    (二)至於原告及被告添富公司經本院於94年5月19日為：應就
      系爭工程是否確依系爭合約履行，及協助就爭點事項進行
      協調之諭知後，即曾於94年8月24日假原告會議室召開求
      償訴訟案協調會議，並做成：「請被告添富公司依系爭工
      程結算書內容，列舉不合理減價或不當罰款部分，於94年
      9月24日前函文原告及賈孝遠建築師事務所」之結論，有
      該會議紀錄影本在卷可稽（第(一)卷第382頁至第383頁）。
      嗣被告添富公司並就前揭會議之結論，製成系爭工程結算
      書不合理部分，逐項列舉並附理由之報告書乙份，併就原
      告所主張系爭罰款計算表內所載應罰3倍或6倍之項目，均
      逐項否認之，復於95年9月24以添成字第94001號函覆原告
      及監造單位在案，有該函既所附報告書在卷可按（第(二)卷
      第2頁至第119頁）。至此，原告所為之前揭主張，既為被
      告添富公司所否認，則依舉證責任之分配原則，原告自應
      就其主張為真之事實，舉證以實其說。惟經本院先後於94
      年12月7日以東院和民孝93重訴6字第0940046498號函、同
      年月16日言詞辯論期日中諭知、同年月22日以東院和民孝
      93重訴6字第0940048334號函、同年月月28日以東院和民
      孝93重訴6字第0940048979號函、95年5月4日以東院和民
      孝93重訴6字第0950017419號函原告或其訴訟代理人，促
      其應儘速就被告添富公司前揭報告書所答辯之內容，提出
      意見或迄今處理之情形，有該函、送達回證、言詞辯論筆
      錄在卷可按（第(二)卷第124頁至第125頁、第131頁、第134
      頁、第138頁、第144頁、第154頁至第155頁），惟原告除
      僅主張系爭工程罰款計算表所載之內容係正確等語外，迄
      未針對被告添富公司之抗辯，提出詳細之意見，或以書面
      具體敘明，復未舉證以實其說。據此，自難認原告就所主
      張被告添富公司確有系爭罰款計算表內載；應罰3倍或6倍
      罰款之事實，已負舉證之責。職是，原告主張被告添富公
      司應給付原告，如系爭罰款計算表所載合計7,084,386元
      罰款，自難認有理由甚明。
  三、依系爭工程契約第19條第(一)項第1款有：「乙方（係指被
      告添富公司）應於訂約時，提供2家保證廠商，其中一家
      與乙方同一行業的廠商為履約保證人.. 」、第2款「前款
      保證人對乙方因履行本契約各項規定，造成終止契約或解
      除契約，而發生之一切義務，均連帶負其全責，並願拋棄
      民法745條規定之先訴抗辯權.. 」之記載。而被告竟百公
      司自承為系爭合約之連帶保證人（第(二)卷第199頁第三點
      ），並簽立系爭工程契約保證書。據上開契約保證書約定
      ：「保證書人（係指被告竟百公司）今擔保添富公司承包
      系爭工程，履行契約上之一切責任，對於承包人（係指被
      告添富公司）因履行本契約各項規定，及因解約或終止契
      約而發生之一切義務，均原連帶負責並願放棄先訴抗辯權
      ... 」等情，有保證書影本1紙在卷可稽（第(一)卷第28頁
      ）。據此，被告竟百公司既為被告添富公司在履行系爭合
      約之連帶保證人，自應就被告添富公司因履行系爭合約所
      致之義務，與被告添富公司對原告負連帶責任。經查：被
      告添富公司前因風災經展延工期後，卻逾期完工64日，依
      系爭合約第23條第(一)項之約定，應給付原告合計2,502,18
      3元之逾期罰款乙情，業如前述。則原告依前揭保證書所
      載連帶保證之法律關係，請求被告竟百公司應與被告添富
      公司就上開2,502,183元之逾期罰款，負同一連帶給付之
      責任，揆諸前揭說明，自屬有理，已昭明確。至於被告竟
      百公司另以：原告在正式驗收所列缺失改善項目，與臺灣
      省電機技師工會所鑑定報告書所列未施作等項目，差距如
      此懸殊，而認原告應有民法第217條難辭其咎之原因，並
      以應免除其依系爭合約、前揭保證書，所應連帶給付原告
      損害賠償之責任等語置辯。經查：被告竟百公司並未就其
      所述上情，舉證以實其說，經核難認其前揭辯稱，為有理
      由。故其所辯，非為可採，附此敘明。
捌、綜上所述，原告依系爭合約、連帶保證之法律關係，對被告
    添富公司、竟百公司請求在連帶給付2,502,183元之逾期罰
    款，及自起訴狀繕本送達被告（即被告竟百公司）之翌日（
    即94年3月15日）起至清償日止，按週年利率百分之5計算之
    利息之範圍內，為有理由，應予准許。逾此部分之請求，於
    法有違，應予駁回。至於原告勝訴之部分，兩造陳明願供擔
    保請為宣告准、免假執行，經核均無不合，爰酌定相當金額
    准許之。至原告敗訴部分，假執行之聲請亦失所附麗，應予
    駁回
玖、據上論結，本件原告之訴一部有理由，一部無理由，依民事
    訴訟法第85條第2項、第390條第2項、第392條第2項之規定
    ，判決如主文。
中    華    民    國    95    年    6    月      30  日
                  民事庭  法  官  陳兆翔
以上正本係照原本作成。
如對本判決上訴，須於判決送達後20日，內向本院提出上訴狀
中    華    民    國    95    年    6    月      30  日
                          書記官  林建成


司法院資訊處製作；財團法人民間司法改革基金會備份。
